【裁判字號】    97,易,2346
【裁判日期】    971215
【裁判案由】    傷害
【裁判全文】
臺灣臺北地方法院刑事判決              97年度易字第2346號
公  訴  人  臺灣臺北地方法院檢察署檢察官
被      告  乙○○
上列被告因傷害案件，經檢察官聲請簡易判決處刑（97年度偵字
第11956 號），本院認為不宜以簡易判決處刑，改依通常程序審
理，判決如下：
    主  文
乙○○無罪。
    理  由
一、檢察官原聲請簡易判決處刑意旨略以：被告乙○○（患有中
    度精神障礙，並領有殘障手冊）於民國97年4 月25日上午9
    時許，在臺北市○○區○○路2 段467 巷19號1 樓告訴人甲
    ○○（涉嫌傷害、毀損罪嫌部分，另為不起訴處分）住處門
    口，動手毆打告訴人，致告訴人受有前胸壓傷痛、右姆指瘀
    傷、第4 腳趾瘀傷、頸部壓傷痛、左第4 指（中段）開放性
    骨折、前胸挫傷、右拇趾與左第4 腳趾外傷、頸部挫傷等傷
    害，因認被告涉犯刑法第277 條第1 項之傷害罪嫌。
二、按被告精神喪失者，應於其回復以前停止審判，刑事訴訟法
    第294條第1項定有明文。經查，被告於本院審理時，對於本
    院所訊問關於年籍與住居所資料、對聲請簡易判決處刑書之
    犯罪事實有何意見等問題，以及告知刑事訴訟法上所享有之
    3 項權利時，在表達及回答問題之理解上尚無障礙等情觀之
    ，足認被告於本院行準備程序及審判時之精神狀態已獲得控
    制，而無達心神喪失之程度，自無前揭刑事訴訟法第294 條
    第1 項所定停止審判之事由，合先敘明。
三、公訴人認被告涉有上開竊盜犯行，無非係以告訴人之指訴（
    見臺灣臺北地方法院檢察署97年度偵字第11956 號卷，下稱
    偵卷第7 頁至第9 頁、第29頁至第31頁、第37頁）、聯合醫
    院和平院區出具之診斷證明書（見偵卷第14頁），及被告之
    供述（見偵卷第10頁至第11頁、第30頁至第31頁、第36頁）
    等為其主要論據。訊據被告雖坦承於上揭時、地曾以口咬告
    訴人之右手指頭等情，惟矢口否認有何傷害犯行，辯稱：因
    伊有裝設水晶指甲，不可能傷害別人，且起訴書所載告訴人
    所受的傷害，伊於1 分鐘內不可能做這些行為。伊只有咬告
    訴人右手的一個指頭而已，伊打不過告訴人，咬她之後我們
    兩人就分開了，至於告訴人身上其他傷怎麼來的，伊不知道
    等語。經查：
（一）按行為時因精神障礙或其他心智缺陷，致不能辨識其行為
      違法或欠缺依其辨識而行為之能力者，不罰，刑法第19條
      第1 項定有明文。又按刑法上所謂心神喪失人，非以其心
      神喪失狀態毫無間斷為必要，如果行為時確在心神喪失之
      中，即令其在事前事後偶回常態，仍不得謂非心神喪失人
      ；而是否心神喪失，乃屬醫學上精神病科之專門學問，應
      由專門精神病醫學研究之人予以診查鑑定，方足斷定（最
      高法院24年上字第2844號、47年臺上字第1253號判例意旨
      參照）
（二）本件因被告辯稱：伊患有躁鬱症等語，為此，經本院函請
      財團法人亞東紀念醫院（下稱亞東醫院）鑑定被告行為時
      之精神狀況，鑑定結果綜合其個人史、身體狀況、精神狀
      態等資料，認為被告為一精神病患，臨床診斷為「躁鬱病
      」（即情感性精神病）之輕躁期。「躁鬱病、輕躁期」之
      患者，衝動控制極差，其情緒極易受外界環境之輕微刺激
      而動怒，甚至動粗，於97年4 月25日上午9 時許本案發生
      時，被告應係在此種狀況下與人發生口角、衝動，甚至動
      粗之行為，是被告在案發當時之其精神狀態，因「躁鬱病
      、輕躁期」之影響，以致無辨識行為過當或違法之能力等
      語，有亞東醫院97年10月17日精神鑑定報告書在卷足憑（
      見本院卷第18頁至28頁），又上揭精神鑑定報告書既係由
      亞東紀念醫院精神科專科醫師馮榕醫師以與被告親自面談
      方式，參酌被告先前之就醫紀錄、警詢及偵查筆錄，瞭解
      被告之生長史、發展史等資料，本於專業知識與臨床經驗
      ，綜合做出上開判斷，故無論鑑定人之資格、理論基礎、
      鑑定方法及論理過程，自形式上及實質上而言，均無瑕疵
      ，此外，復有被告之中華民國身心障礙手冊（患有中度精
      神障礙）影本1 紙附卷可參（見偵卷第32頁），是堪認上
      開鑑定報告書之結論可採，而足認被告為本件行為時確因
      為精神障礙，致其已達到不能辨識其行為違法與欠缺依其
      辨識而行為之能力。
四、綜上，被告為本件犯行時，既係因精神障礙，致不能辨識其
    行為違法與欠缺依其辨識而行為之能力，則即無刑事責任能
    力，對其施以刑罰，已難達刑事處罰之目的，揆諸上開法律
    規定及說明，其行為不罰，自應諭知無罪之判決。另按因第
    19條第1 項之原因而不罰者，其情狀足認有再犯或有危害公
    共安全之虞時，令入相當處所，施以監護，刑法第87條第1
    項定有明文。準此，被告行為時因精神障礙，致不能辨識其
    行為違法或欠缺依其辨識而不罰者，固得依上開規定，令入
    相當處所施以監護，但是否為此宣告，法院仍有自由裁量之
    權，遇有此項情形，而不予宣告，尚非違法（最高法院69年
    台上字第1179號判例意旨參照）。又保安處分之措施本含社
    會隔離、拘束身體自由之性質，其限制人民之權利，實與刑
    罰相同，則本諸憲法保障人權之意旨與刑法之保護作用，法
    院於適用該法條而決定應否執行特定之保安處分時，即應受
    比例原則之規範，俾以保安處分之宣告，能與行為人所為行
    為之嚴重性、行為人所表現之危險性及對於行為人未來行為
    之期待性相當。查被告近年曾在臺北市萬芳醫院精神科住院
    4 次，日期分別為94年4 月2 日起至94年4 月16日止、97年
    1 月10日起至97年1 月28日止、97年4 月29日起至97年5 月
    23日止、97年6 月26日起至97年8 月5 日止，且目前仍在萬
    芳醫院精神科門診進行追蹤治療等情，亦有上開精神鑑定報
    告書在卷可佐，是本件被告既已在醫療院所持續接受治療，
    衡情應未達應與社會隔離之程度，即無施以監護之必要，爰
    不令其入相當處所施以監護，附此敘明。
五、據上論斷，應依刑事訴訟法第452 條、第301 條，判決如主
    文。
本案經檢察官楊雅清到庭執行職務。
中    華    民    國    97    年    12    月    15    日
                  刑事第十七庭法  官  葉力旗
以上正本證明與原本無異。
如不服本判決，應於判決送達後10日內，向本院提出上訴狀。
                              書記官  林碧華
中    華    民    國    97    年    12    月    15    日


司法院資訊處製作；財團法人民間司法改革基金會備份。
